【裁判字號】    90,保險上,8
【裁判日期】    901030
【裁判案由】    給付保險金
【裁判全文】
臺灣高等法院臺中分院民事判決  九十年度保險上字第八號
      上訴人即附帶被上訴人  明台產物保險股份有限公司彰化分公司
      法定代理人            柳.
      訴訟代理人            簡.
      法定代理人            林.
      訴訟代理人            洪修三律師
右當事人間給付保險金事件，上訴人對於中華民國九十年二月二十二日臺灣彰化地方
法院八十九年保險字第一四號第一審判決提起上訴，被上訴人為附帶上訴，本院判決
如左：
      主      文
上訴及附帶上訴均駁回。
第二審訴訟費用由兩造各自負擔。
      事實及理由
一、(甲)上訴人明台產物保險股份有限公司彰化分公司即附帶被上訴人（以下稱上訴人
       ）方面：
      (一)上訴聲明：求為判決：
        1.原判決廢棄。
        2.右廢棄部分，被上訴人在第一審之訴及假執行之聲請均駁回。
        3.第一、二審訴訟費用由被上訴人負擔，如受不利判決，願供擔保請准免為
          假執行。
      (二)附帶上訴答辯聲明：附帶上訴駁回。
    (乙)被上訴人鈦鉿興針織機械股份有限公司即附帶上訴人（以下稱被上訴人）方面
      ：
      (一)上訴答辯聲明：求為判決：
        1.上訴駁回。
        2.上訴訴訟費用由上訴人負擔。
      (二)附帶上訴聲明：
        1.請求將原判決關於原告其餘之訴及其假執行之聲明均駁回，暨命原告負擔
          訴訟費用三分之一各部分均廢棄。
        2.右廢棄部分，上訴人即附帶被上訴人明台產物保險股份有限公司彰化分公
          司應給付附帶上訴人新台幣（下同）伍拾萬元，及自民國 (下同）八十九
          年四月十四日起至清償日止，按年息百分之五計算之利息。
        3.第一審廢棄部分及附帶上訴訴訟費用均由附帶被上訴人負擔。
        4.請准附帶上訴人提供擔保，准予宣告假執行。
        5.附帶上訴部分之訴訟費用由附帶被上訴人負擔。
二、被上訴人於原審起訴主張：伊公司於八十八年六月三日就所有之牌照號碼ＰＹ─
    一九二二號自小客車，向上訴人投保汽車第三人責任險，以伊為被保險人，保險
    期間自八十八年六月八日中午十二時起至八十九年六月八日中午十二時止，保險
    金額每一個人傷害一百五十萬元，該投保之自用小客車，於八十八年十一月廿六
    日下午十九時二十分由伊公司持有美國正式駕照及國際駕照之義工林志豪駕駛，
    行經和美鎮○○路時，不慎撞及訴外人鄭如涓騎乘之ＫＪＬ─八０二號重機車，
    致鄭如涓身體受傷送醫死亡；嗣林志豪於八十八年十二月二十日與訴外人鄭如涓
    之母鄭張月娥於彰化縣和美鎮調解委員會成立調解，由林志豪給付因本件車禍之
    發生應負責賠償之喪葬費、醫療費、慰撫金及所有一切損害，共計二百二十萬元
    等情，為此依保險契約，求為命上訴人給付保險金壹佰伍拾萬元及其法定遲延利
    息之判決（原判決命上訴人應給付新台幣壹佰萬元，及自民國八十九年四月十四
    日起至清償日止，按年息百分之五計算之利息，駁回被上訴人其餘之訴，兩造各
    就其敗訴部分分別提起上訴及附帶上訴）。
三、上訴人則以：被保車輛肇事之駕駛林志豪雖持有外國政府所發有效之正式駕駛執
    照，依規定得免考中華民國駕駛執照，惟其並未依規定換發中華民國同等車類之
    普通駕駛執照，林志豪之駕駛車輛即屬無照駕駛，為汽車保險共同條款第十條之
    不保事項，又本件並非定額保險，應以被害人實際支出損害為給付保險金之計算
    ，被上訴人亦需舉證應由駕駛人負全部過失責任，且依照契約約定每個人之傷害
    之最高賠償金額為一百五十萬元，該事故賠償償總額不得超過三百萬元等語置辯
    。
四、被上訴人主張，其於八十八年六月三日就其所有之牌照號碼ＰＹ─一九二二號自
    小客車，向上訴人投保汽車第三人責任險，以伊公司為被保險人，保險期間自八
    十八年六月八日中午十二時起自八十九年六月八日中午十二時止，保險金額每一
    個人傷害為一百五十萬元。迨於八十八年十一月廿六日下午十九時二十分，由持
    有美國正式駕照及國際駕照之第三人林志豪駕駛上開自用小客車，行經和美鎮○
    ○路時，不慎撞及被害人鄭如涓騎乘之車號ＫＪＬ─八○二號重機車，發生車禍
    ，致鄭如涓身體受傷送醫死亡；嗣後林志豪與訴外人鄭如涓之母鄭張月娥於彰化
    縣和美鎮調解委員會成立調解，由林志豪給付因本件車禍之發生應負責賠償之喪
    葬費、醫療費、慰撫金及所有一切損害等，共計二百二十萬元等情，業據被上訴
    人提出行車執照、自用汽車保險單、保險費收據、鄉鎮調解書、理賠申請書、臨
    時駕駛執照、加利福尼亞州駕駛執照及美國國際駕駛執照二份為證，並為上訴人
    所不爭執，此部份事實，堪信為真實。惟上訴人辯稱，被保車輛肇事之駕駛林志
    豪雖持有外國政府所發有效之正式駕駛執照，然其並未依規定換發中華民國之普
    通駕駛執照，即屬無照駕駛，為汽車保險共同條款之不保事項，故被上訴人不得
    請求本件保險金云云。按持有外國政府所發有效之正式駕駛執照者，得依平等互
    惠原則免考換發同等車類之普通駕駛執照，但持有該有效之正式駕駛執照者而具
    有中華民國國籍時，得免考換發同等車類之普通駕駛執照；又持有外國政府所發
    有效之國際駕駛執照而具有中華民國國籍者，得免考換發同等車類之普通駕駛執
    照，道路交通安全規則第五十條第四項、第五十五條第三款分別定有明文。所謂
    「免考換發」其用語連貫，應係指免考及免換發而言，此對照同條第五款「國際
    駕駛執照之簽證期限以原照有效期間為準，期滿前得免考換發同等車類之普通駕
    駛執照」之文義，尤為明顯。上訴人引據台中監理站彰化監理所八十九年中監彰
    字第八九一八二八八號及九十年中監彰字第九○○○○二七號函，謂指不須再經
    報考程序即可換發本國駕駛執照云云，即非可取。本件之肇事駕駛人林志豪持有
    美國加利福尼亞州正式駕駛執照及該國有效之國際駕駛執照，亦持有我國所核發
    之護照並有身分證字號，且未經核准喪失我國國籍註冊資料，仍具有我國國籍，
    此有美國駕駛執照、美國國際駕照、中華民國護照、戶籍謄本及內政部戶政司八
    十九戶司發字第八九０二０六三號函可憑（見原審卷二十至二八頁、六八至七四
    頁、一一○頁、一一九頁），則依前開之說明，訴外人林志豪自得免為汽車駕駛
    執照之考驗及換發同等車類之普通駕駛執照。是上訴人辯稱訴外人林志豪為無照
    駕駛，為不保事項，不得請求保險金云云，即不足採。
五、本件車禍之發生係訴外人林志豪於前揭時地駕駛被上訴人所有之前開被保車輛，
    因過失自後追撞被害人鄭如涓騎乘之機車，致鄭如涓遭撞擊後人車分離，其身體
    先墜落林志豪駕駛之自小客車引擎蓋上，再掉落地面，鄭如涓所騎駛之機車則倒
    地滑停，又遭林志豪駕駛之自小客車二度撞擊，鄭如涓因而受有外發外傷致外傷
    性休克，經送醫急救延至同日十九時四十分許不治死亡，案經彰化縣警察局和美
    分局報請檢察官相驗後自動檢舉起訴在案等情，此經原審調閱彰化地方法院檢察
    署八十九年偵字第八八八二號聲請簡易判決處刑書在卷，故林志豪顯然應負全部
    之過失責任無訛。查：
  (一)林志豪業於八十八年十二月二十日與被害人之母鄭張月娥於彰化縣和美鎮調解委
    員會成立調解，由林志豪給付鄭張月娥喪葬費、醫療費、慰撫金及其他因本件車
    禍所受之損害，共計二百二十萬元，並經原審法院核定在案，此有彰化縣和美鎮
    調解委員會八十八年民調字第一四０號調解書可憑（見本院卷第六七頁）。
  (二)又按不法侵害他人致死者，對於支出醫療及增加生活上需要之費用或殯葬費之人
    ，亦應負損害賠償責任。被害人對於第三人負有法定扶養義務者，加害人對於該
    第三人亦應負損害賠償責任；又不法侵害他人致死者，被害人之父、母、子、女
    及配偶，雖非財產上之損害，亦得請求賠償相當之金額，民法第一百九十二條第
    一、二項及第一百九十四條分別定有明文，因此林志豪依侵權行為之規定，應對
    被害人之母賠償醫藥費、喪葬費、扶養費及慰撫金等。查鄭張月娥為四十五年九
    月二十五日所生，至本件車禍發生時即八十八年十一月二十六日，年齡為四十三
    歲，依內政部公佈之臺灣省女性簡易生命表，尚有平均餘命三十九．六二年，依
    八十六年度扶養親屬寬減額每人為七萬二千元計算，再依霍夫曼計算法扣除中間
    利息，鄭張月娥得請求之扶養費即為一百五十八萬一千八百九十六元，而被害人
    死亡時尚為年輕，其母因喪子之痛精神受創甚鉅，請求非財產上精神賠償再加上
    喪葬費及醫藥費，該二百二十萬元之賠償金尚難認為過高，且民事賠償部份既已
    經調解，並經原審法院核定在案，為公文書，當認為真正；故上訴人主張被上訴
    人應提出被害人所受損害之各項實際費用單據，顯無必要。
六、又依系爭兩造之保險汽車第三人責任保險條款第一條承保範圍約定，傷害責任險
    ：被保險人因所有、使用或管理被保險汽車發生意外事故，致第三人死亡或受有
    體傷，依法應負賠償責任而受賠償請求時，本公司（指上訴人）於超過強制責任
    保險金額以上之部分對被保險人負賠償之責。系爭投保汽車既已發生意外事故，
    致第三人鄭如涓死亡，依法駕駛人林志豪應負全部之過失責任，並已受鄭如涓之
    母請求損害之賠償，上訴人即應於超過強制責任保險金額以上之部分對被保險人
    負給付保險金之責任，依兩造保險單之約定，第三人責任險每一個人傷害保險金
    額為一百五十萬元，本件車禍死亡者僅為鄭如涓一人，因此保險金額最高應為一
    百五十萬元，而林志豪賠償鄭如涓之母之二百二十萬元損害金中，扣除強制保險
    理賠金額之一百二十萬元（調解書內已明載），扣除後被上訴人尚得請求上訴人
    給付汽車第三人責任保險之保險金一百萬元。被上訴人主張為一百五十萬元，尚
    非可取。
七、從而，被上訴人請求上訴人給付之保險金額，於一百萬元之範圍內為有理由，應
    予准許，逾此範圍之請求，即為無理由，應予駁回。原審判命上訴人應給付被上
    訴人新台幣壹佰萬元，及自民國八十九年四月十四日起至清償日止，按年息百分
    之五計算之利息，並依兩造之請求分別酌定擔保金為假執行及免為假執行之宣告
    ，經核並無違誤。兩造各就其敗訴部分分別提起上訴及附帶上訴，指摘原判決不
    當，求予廢棄改判，均為無理由，應予駁回。
八、本件事證已臻明確，兩造其餘之攻擊及防禦方法，核與判決之結果不生影響，無
    予一一審究之必要，併此敘明。
據上論結，本件上訴及附帶上訴均為無理由，爰依民事訴訟法第四百四十九條第一項
、第七十八條，判決如主文。
中      華      民      國    九十      年      十      月     三十     日
~B1民事第五庭審判長法  官  陳滿賢
~B2                法  官  朱  樑
~B3                法  官  鄭金龍
右為正本係照原本作成。
兩造均不得上訴。
~B                書記官  林明冬
中      華      民      國    九十      年      十      月    三十一    日
                                                                        Ｙ


司法院資訊處製作；財團法人民間司法改革基金會備份。
